【裁判字號】    95,台上,1630
【裁判日期】    950727
【裁判案由】    損害賠償
【裁判全文】
最高法院民事判決            九十五年度台上字第一六三０號
    上  訴  人  丁○○
    訴訟代理人  施竣中律師
    被 上訴 人  甲○○兼乙.
                        號
    訴訟代理人  吳奎新律師
    被 上訴 人  戊○○即乙.
                丙○○
                        樓
上列當事人間請求損害賠償事件，上訴人對於中華民國九十四年
二月十六日台灣高等法院第二審判決（九十二年度上字第九七七
號），提起上訴，本院判決如下：
    主  文
原判決關於駁回上訴人請求被上訴人連帶給付新台幣一百八十九
萬三千五百元本息之訴及該訴訟費用部分廢棄，發回台灣高等法
院。
    理  由
本件上訴人主張：伊於民國九十年十月七日與甲○○簽訂修建工
程第二次合約書（下稱系爭合約），約定由甲○○就坐落台北市
○○○路一段二六巷四八號一至四樓房屋進行修繕（下稱系爭工
程），總工程款新台幣（下同）二百四十九萬三千五百元，工程
期限必須於九十年十二月三十日前完工，如因甲○○未能如期完
工並有不按圖施工之事實，伊得逕行解除系爭合約，甲○○應賠
償伊全數工程款及每審之訴訟費用十二萬元，並由乙○○及被上
訴人丙○○擔任連帶保證人。詎開工後，竟發生未按圖施工及偷
工減料，甚至惡意將柱筋鋼筋切斷等情事，造成系爭建物嚴重傾
斜，完工遙遙無期。依系爭合約第十六條之約定，伊以起訴狀繕
本之送達為解除系爭合約之意思表示等情。爰依系爭合約第八條
及第二十條之約定，求為命被上訴人連帶給付伊全數工程款二百
四十九萬三千五百元及訴訟費用十二萬元，並加給法定遲延利息
之判決（第一審判決被上訴人應連帶給付上訴人二百四十九萬三
千五百元本息，並駁回上訴人其餘之訴，上訴人就其敗訴部分未
聲明上訴，已告確定。原審將第一審所為上訴人勝訴部分之判決
於超過六十萬元本息部分廢棄，改判駁回其訴，並駁回被上訴人
其餘之上訴，被上訴人就其敗訴部分，依法不得上訴，已告確定
）。
被上訴人則以：甲○○及丙○○進場修繕系爭建物時，係依上訴
人指示保留舊樑柱，並將舊樑柱加粗加寬成為外露樑柱。是關於
舊柱不移及決定柱斷面、柱心距之修正事實，上訴人早已知情，
且兩造於九十年十一月七日雙方對此有協議，而台北市建築師公
會鑑定報告書（下稱鑑定報告書）第八頁亦如此認定。嗣因該樑
柱修正未完成，雙方協議不再施作而由伊減價十二萬元，雙方既
已協議減價補貼，上訴人不應再為請求。上訴人為了擴大室內空
間，未經甲○○同意，私下指示丙○○不按設計圖施作，於完工
後直接撥款予丙○○，則系爭工程因上訴人任意變更原設計圖之
內容，造成樑柱位置與原設計不同，因而影響房屋結構所導致房
屋發生些微傾斜問題，與甲○○無關。況本件係整修房屋而非重
建，舊屋本有些微傾斜，施作結果有些微傾斜，亦屬當然。再者
，本件工程款含追加部分總計為二百五十四萬三千五百元，所有
工程已完成百分之八十，應領金額應為二百零三萬四千八百元，
但實領為一百五十六萬七千元，上訴人應再付款四十六萬七千八
百元，上訴人可主張直接扣抵鑑定修補費用。依台北市建築師公
會對於缺失鑑定項目修補費用為四十萬二千八百七十元，然其中
柱偏心、傾斜、修補部分鑑定為二十五萬六千元，此部分既已協
議以十二萬元補償，應扣除此部分之金額。退步言，至少亦應扣
除十二萬元。又追加正面二根樑柱之工程款十萬元，上訴人僅付
五萬元，應再扣除五萬元之金額，扣抵後上訴人並無任何款項可
為請求。系爭工程依鑑定報告書、台北市土木技師公會工程鑑估
報告書（下稱鑑估報告書）、吳鎮鯤結構技師之民宅結構檢核報
告書（下稱檢核報告書）鑑定結果，均顯示為非重要之瑕疵，且
上述瑕疵皆得改善並無立即性之危險，無須將房屋拆除重建。縱
認甲○○有疏失而應負責，惟系爭合約第八條之約定，屬違約金
性質，且視為因不履行而生損害之賠償總額，依民法第二百五十
二條之規定，應酌減違約金至零等語，資為抗辯。
原審將第一審所為上訴人勝訴部分之判決於超過六十萬元本息部
分廢棄，改判駁回其訴，無非以：上訴人就系爭工程與甲○○簽
訂系爭合約，並由乙○○、丙○○擔任連帶保證人，系爭工程之
工程款、修繕期限及違約款之約定，均如上訴人之上開主張。嗣
因丙○○將鋼筋剪斷，上訴人乃又與甲○○簽訂切結書之事實，
為兩造所不爭，並有合約書、切結書、修建工程合約書、報價單
在卷可稽，堪信為真實。查上訴人主張系爭工程柱斷面、柱心距
離與原設計不符及系爭建物嚴重傾斜之事實，有鑑估報告書、檢
核報告書、奇泰工程測量報告為證，復經證人即台北市土木技師
公會負責前開報告之鑑定技師楊坤燦、證人即繪製原建築圖之結
構技師馬一龍證述在卷，即經原審囑託台北市建築師公會鑑定結
果，亦認系爭工程確有未按圖施工之情事，有該公會函及鑑定報
告書可稽，堪以採信。是被上訴人否認系爭工程有未按圖施工之
情事等語，委無足取。至卷附切結書係甲○○向上訴人承諾爾後
如下包再有毀損工地之行為，其願負賠償責任，上訴人並未簽名
，更未有任何拋棄已發生之損害賠償請求權之文義，依證人即該
切結書之見證人林添勝之證言，亦難認上訴人有為和解之意，是
被上訴人抗辯稱此部分兩造已和解，上訴人不得再為請求，尚無
足取。按甲○○確有未按圖施作之情形，依系爭合約第八條之約
定，被上訴人即應賠償全數工程款二百四十九萬三千五百元，此
觀系爭合約即明。查系爭工程依鑑定報告書、鑑估報告書及檢核
報告書鑑定結果，均顯示上開未按圖施工之瑕疵皆得改善並無立
即性之危險，無須將房屋拆除重建，上訴人主張系爭建築有結構
安全之顧慮，應予拆除重建乙節，並無可採。又鑑定報告書對系
爭房屋修補之費用估價只須四十萬二千八百七十元（未包含稅捐
及管理費），有修復工程鑑估預算表附於鑑定報告書可稽，與系
爭合約第八條約定之違約應賠償全數工程款，相差懸殊，被上訴
人抗辯違約金應予酌減，尚可採信。另查系爭工程約定之工程期
限為八十日，則上訴人因修補系爭工程之瑕疵而須另行租屋之期
間，最長亦不逾八十日。依上訴人提出之房屋租賃契約書所載，
其另行租屋每月租金為二萬六千元，則以三個月（九十日）計，
上訴人因此支出之租金損害為七萬八千元。至上訴人另主張其因
系爭工程之瑕疵，致系爭房屋一、二樓無法出租收取租金，損失
重大云云，並未舉證證明，自難認上訴人有此預定之計劃。爰斟
酌上情，認本件違約金之約定應酌減為六十萬元始為相當。另依
系爭合約第四條約定之付款辦法，兩造係約定分六期付款，以各
樓層樓板完成時為各期付款時間，甲○○、丙○○已簽收至第五
期之工程款合計為一百五十六萬七千元。被上訴人既未完成系爭
工程，依約自不得領取尾款，被上訴人辯稱系爭工程已完成百分
之八十，上訴人尚有四十六萬七千八百元未給付，並未舉證以實
其說，其主張以尚未給付之工程款抵扣修補費用，自無可採。綜
上所述，上訴人依系爭工程合約之法律關係，請求被上訴人連帶
給付六十萬元及加計法定遲延利息部分，為有理由，應予准許。
逾此部分之請求，為無理由，應予駁回等詞，為其判斷之基礎。
惟查鑑估報告書對系爭建物之瑕疵，均論以對建物結構有不良影
響，且台北市建築師公會補充鑑定函謂「本案鋼筋瓦斯壓接部分
耐震能力是否因而不足，仍需經專業之結構安全鑑定再進一步判
定」與「本案鋼筋已灌漿，再做鋼筋強度試驗之機會也已微乎其
微，是故本案並無明顯之數據證明目前的結構已可完全無安全顧
慮」等語，有台北市建築師公會函可參（見原審卷第一一九頁）
，然原審卻逕以系爭工程三年來結構未有變化，即認系爭工程無
立即性危險，對上開鑑定結果未詳加審認，遽為上訴人不利之認
定，尚嫌率斷。次查原審既認定系爭工程之瑕疵經台北市建築師
公會鑑定結果，其修復及補強費用共約四十萬二千八百七十元（
未包含稅捐及管理費），但該鑑定報告書附件九已明白表示該預
算表之金額並未包含稅捐及管理費用，而上開費用乃將來修繕時
一定且屬合理必要之支出，即觀卷附鑑估報告書第五十一頁及五
十二頁亦認為應另包括稅金及包商管理費，且台北市技師公會認
未包含建物補強費用，其估價未施作部分已達一百五十二萬一千
五百二十四元，然原審認定系爭建物瑕疵之修復及補強費用，未
斟酌稅捐及管理費，即逕予認定為共約四十萬二千八百七十元，
自有認定事實與卷證資料不符之違誤，亦嫌速斷。又系爭工程倘
如期完工，上訴人可供出租使用，為一般社會通念，故因其遲延
完工，上訴人至少受有相當於租金之損害，此即為消極損害，應
屬法院依職權酌減違約金時應加以衡量之事項，且上訴人就此亦
一再加以主張（見第一審卷(一)第二三０頁、原審卷第三０、一六
九頁），詎原審竟謂上訴人就此有利於己之事實，並未舉證證明
，自難認上訴人有此預定之計劃云云，其所持法律上見解，自有
可議。再者，上訴人主張未能收取租金之損害，亦屬重要攻擊防
禦方法之一種，原審於衡酌違約金是否過高時，對此並未加以調
查審認，亦未在判決理由項下記載其取捨意見，僅謂其未舉證證
明，亦有判決不備理由之違法。上訴論旨，指摘原判決關於其敗
訴部分為不當，聲明廢棄，為有理由。
據上論結，本件上訴為有理由。依民事訴訟法第四百七十七條第
一項、第四百七十八條第二項，判決如主文。
中    華    民    國  九十五  年    七    月  二十七  日
                      最高法院民事第七庭
                          審判長法官  劉  延  村
                                法官  劉  福  來
                                法官  黃  秀  得
                                法官  吳  謀  焰
                                法官  李  寶  堂
      本件正本證明與原本無異
                                      書  記  官
中    華    民    國  九十五  年    八    月   十一   日
                                                Ａ


司法院資訊處製作；財團法人民間司法改革基金會備份。
